【裁判字號】    98,交抗,794
【裁判日期】    981118
【裁判案由】    聲明異議
【裁判全文】
臺灣高等法院高雄分院刑事裁定         98年度交抗字第794號
抗  告  人
即受處分人  甲○○
上列抗告人因違反道路交通管理處罰條例聲明異議案件，不服臺
灣高雄地方法院中華民國98年10月14日裁定（98年度交聲字第27
80號），提起抗告，本院裁定如下：
    主  文
原裁定暨原處分關於吊扣駕駛執照部分撤銷。
上開撤銷部分，甲○○不罰。
    理  由
一、原處分意旨略以：異議人即受處分人（下簡稱異議人）於民
    國（下同）96年9 月1 日22時55分許，酒後駕駛車牌號碼NH
    9-498 號重型機車，途經高雄縣鳳山市○○○路、油管路口
    ，經員警測得其呼氣酒精濃度超過規定標準（每公升1.01毫
    克），經警舉發後，原處分機關依道路交通管理處罰條例第
    35條第1 項第1 款規定，裁處異議人罰鍰、吊扣駕駛執照12
    個月及施以道路交通安全講習之處分等語。
二、聲明異議意旨略以：異議人坦承有上揭酒後駕車情事，惟異
    議人已因緩起訴處分繳交罰鍰，無力再繳納本件罰鍰，且持
    有之駕駛執照係普通小客車駕駛執照，而本件違規當時所駕
    駛之汽車係重型機車，原處分機關卻裁處吊扣異議人之自用
    小客車駕駛執照，爰依法聲明異議等語（施以道安講習部分
    未異議）。
三、原裁定略以：按汽車駕駛人，駕駛汽車經測試檢定有酒精濃
    度超過規定標準者，處15,000元以上60,000元以下罰鍰，並
    當場移置保管其車輛及吊扣其駕駛執照1 年，道路交通管理
    處罰條例第35條第1 項第1 款定有明文。次按行政罰法第26
    條規定：「一行為同時觸犯刑事法律及違反行政法上義務規
    定者，依刑事法律處罰之。但其行為應處以其他種類行政罰
    或得沒入之物而未經法院宣告沒收者，亦得裁處之。前項行
    為如經不起訴處分或為無罪、免訴、不受理、不付審理之裁
    判確定者，得依違反行政法上義務規定裁處之」，此即一事
    不二罰原則。究其立法目的，無非以一行為同時觸犯刑事法
    律及違反行政法上義務規定時，因刑罰與行政罰同屬對不法
    行為之制裁，而刑罰之懲罰作用較強，倘依刑事法律處罰已
    足警惕，即無再予科處行政罰之必要，惟罰鍰以外之沒入或
    其他種類之行政罰，因兼具維護公共秩序作用，為達行政目
    的，行政機關仍得併予裁處。又被告所犯為死刑、無期徒刑
    或最輕本刑3 年以上有期徒刑以外之罪，經檢察官認為適當
    而為緩起訴處分，於緩起訴期間內，倘具備刑事訴訟法第25
    3 條之3 第1 項各款情形之一者，檢察官得依職權或依告訴
    人聲請撤銷原處分，繼續偵查或起訴，而緩起訴處分一經撤
    銷，被告即有繼續受刑事訴追處罰之可能，倘原處分機關再
    為行政裁決，無異將使受處分人同時受刑事處罰及行政裁罰
    之危險，與上開行政罰法第26條規定之立法意旨顯有相違。
    另行政罰法第26條第2 項之規定雖未明文包括緩起訴處分在
    內，惟緩起訴處分確定時，被告可免於刑事訴追，與受不起
    訴處分之法律效果相同，具有實質確定力（最高法院94年度
    臺非字第215 號判例意旨參照），且檢察官為緩起訴處分，
    依刑事訴訟法第253 條之2 第1 項第4 款規定命被告向國庫
    或公益團體支付一定金額，足使被告擔負財產減少之不利益
    ，不失為一特殊處遇措施，並發生未經裁判即生終局處理案
    件實質效果，性質上應屬處分金，與罰金無異，益見緩起訴
    處分同屬刑事處罰之一。況行政罰法第26條第1 項規定「依
    刑事法律處罰之」，並不限於刑法第33條、第24條所定之主
    從刑種類，檢察官命令被告給付一定金錢性質上為處分金，
    而具有實質刑事制裁之效果，尚與上開規定無扞格之處。準
    此，上開行政罰法第26條第2 項雖未明列「緩起訴處分」，
    然被告經檢察官為緩起訴處分，命其支付國庫或公益團體一
    定金額，已屬實質之刑事處罰，行政機關再以其違反行政法
    上義務科予行政裁罰，無異一事二罰，是參酌上開行政罰法
    第26條之立法意旨，行政機關自不得就同一行為，再為與刑
    罰罰金相類之罰鍰處分。本件異議人於上開時、地，因酒後
    駕駛行為違反道路交通管理處罰條例第35條第1 項第1 款及
    第24條第1 項第2 款（漏載）之規定，為警發現掣單舉發，
    經原處分機關裁處罰鍰45,000元、施以道路安全講習及吊扣
    駕駛執照12個月，並因犯刑法第185 條之3 公共危險罪，另
    經臺灣高雄地方法院檢察署檢察官於96年10月9 日以96年度
    偵字第26944 號為緩起訴之處分，緩起訴期間為1 年，並命
    異議人應向高雄市觀護志工協會毒品減害專戶支付60,000元
    之金額，同年11月15日經臺灣高等法院高雄分院檢察署檢察
    長駁回再議確定；異議人已於同年12月26日支付上開金額執
    行完畢一事，有高雄縣政府警察局舉發違反道路交通管理事
    件通知單、交通部公路總局高雄區監理所裁決書、該所送達
    證書、緩起訴處分書、處分書、兆豐國際商業銀行存款憑條
    及臺灣高等法院被告前案紀錄表各1 份在卷可憑。揆諸上開
    說明，原處分機關依道路交通管理處罰條例第35條第1 項第
    1 款規定，對異議人上開違規行為予以裁罰時，除就處以其
    他種類行政罰即吊扣駕駛執照12個月及施以道路安全講習部
    分，仍得予以裁處外，至於處以罰鍰部分，自不得再予科處
    重複處罰。因認上開異議關於罰鍰部分為有理由，予以撤銷
    ，並就此部分另為不罰之諭知；惟裁處吊扣異議人駕駛執照
    12個月部分，係屬達成遏止酒後駕車不法行為以維道路交通
    安全之行政目的，有別於罰鍰以外之其他種類行政罰，仍得
    併予處罰，尚無違反「一事不二罰」原則，乃就此部分異議
    予以駁回。
四、抗告意旨略以：伊係騎乘重型機車違規，卻被吊扣小客車駕
    駛執照，伊須駕駛小客車搭載老母往返醫院，請不要吊扣此
    部分駕駛執照等語。
五、按汽車駕駛人，因違反本條例及道路交通安全規則之規定，
    受吊銷駕駛執照處分時，吊銷其持有各級車類之駕駛執照，
    道路交通管理處罰條例第68條定有明文。此規定係於94年12
    月14日修正公布，並於95年3 月1 日施行，而修正前之道路
    交通管理處罰條例第68條則係規定：「汽車駕駛人，因違反
    本條例及道路交通安全規則之規定，受吊扣或吊銷駕駛執照
    處分時，吊扣或吊銷其持有各級車類之駕駛執照」。觀其修
    法意旨，係以「原條文將違規駕駛人所持有之各級車類駕駛
    執照一併吊扣或吊銷，失之過酷，影響人民工作及生活甚鉅
    」為由，而刪除吊扣駕駛人駕駛執照時，應吊扣駕駛人持有
    各級車類駕駛執照之規定。是依現行道路交通管理處罰條例
    ，已無得吊扣駕駛人所持有他級駕駛執照之依據存在。從而
    ，於為吊扣駕駛人駕駛執照之處分時，自僅得吊扣駕駛人違
    規時所駕駛該級車類之駕駛執照，以限制其繼續駕駛該級車
    類行駛道路之權利，若駕駛人並無該級車類之駕駛執照，即
    無從執行吊扣駕駛執照之處分，而僅係應否依道路交通管理
    處罰條例第22條第1 項規定處罰駕駛人之問題。次按行政行
    為對人民課以一定之義務或負擔，或造成人民其他之不利益
    時，其所採取之手段，與行政機關所追求之目的間，必須有
    合理之聯結關係存在，亦即不得違反「不當聯結禁止原則」
    ，若欠缺此聯結關係，此項行政行為即非適法（最高行政法
    院90年度判字第1704號判決參照）。本件異議人駕駛重型機
    車，於上開時、地經警得其呼氣中所含酒精濃度超過標準而
    遭原處分機關裁處吊扣異議人之職業小型車駕駛執照12月，
    有交通部公路總局高雄區監理所高監營裁字裁80-N00000000
    號裁決書、高雄縣政府警察局高警交字第N00000000 號舉發
    違反道路交通管理事件通知單附卷可佐（見原審卷第9 、10
    頁）。而關於各類駕照資格及得適用駕駛之車種等規定，係
    採取一人一照（機車駕駛執照或汽車駕駛執照）管理制度，
    道路交通安全規則第60、61、62條定有明文；且實務作業上
    考照之資格及核發於考領晉級駕駛執照後，原領有之較低一
    級之駕照皆收回作廢，駕駛人並無保留。本件異議人於上開
    時、地係駕駛重型機車酒駕違規，依法即僅能吊扣其重型機
    車駕駛執照，並無得吊扣異議人持有他級駕駛執照之依據。
    原處分機關以異議人有上開違規行為，逕行裁處吊扣異議人
    之職業小型車駕駛執照，已難謂係適法之處分。再本件異議
    人因飲酒後駕駛重型機車違規，則應依本條例第35條第1 項
    第1 款之規定吊扣其所依憑駕駛重型機車資格之駕駛執照，
    若將其以外之普通小型車駕駛資格一併予以限制，則係不當
    聯結異議人駕駛重型機車之違規行為與其職業小型車駕駛資
    格，此種不當聯結即構成違法，而有撤銷之原因。至於因異
    議人無較低級車類之重型機車駕駛執照可供吊扣，固導致越
    級駕駛人違規酒駕時，受有無須吊扣駕駛執照之利益。然此
    關於駕駛執照管理所衍生之執行困難或法規漏洞，宜由修法
    解決，尚不得擴張解釋於駕駛人無較低級駕駛執照可供吊扣
    時，即率爾代以吊扣其所領有之較高級駕駛執照。況行政行
    為，採取之方法所造成之損害不得與欲達成目的之利益顯失
    均衡，行政程序法第7 條第3 款定有明文及行政罰法第18條
    意旨可參，原處分機關於本件異議人無重型機車之駕駛執照
    可供吊扣時，吊扣其職業小型車駕駛執照以代之，雖可達成
    限制駕駛人繼續駕駛該級車類行駛之目的，惟亦同時造成限
    制駕駛人繼續駕駛職業小型車之結果，所造成之損害已與欲
    達成目的之利益顯失均衡。且依上開所述本件行為時之道路
    交通管理處罰條例第68條，既已將「吊扣」各級車類之規定
    予以刪除，原處分機關自不能逕行處分吊扣受處分人其他車
    種之駕駛執照。準此，原處分機關因異議人駕駛重型機車而
    有上開違規行為，且因異議人無重型機車駕駛執照而逕行吊
    扣其職業小型車駕駛執照代之，顯已逾越道路交通管理處罰
    條例第68條之規範意涵及範圍，自難謂係適法之處分。
六、綜上所述，原裁定未詳為推求，認原處分機關吊扣異議人職
    業小型車之駕駛執照並無違法，尚非妥適。抗告人抗告意旨
    執此指摘原裁定此部分不當，為有理由，本院自應將原裁定
    及原處分關於吊扣異議人職業小型車部分予以撤銷，此部分
    另為不罰之諭知。至於原處分機關對異議人所為裁處罰鍰部
    分，業經原審裁定確定；關於施以道安講習部分，因異議人
    就此部分，並未聲明異議及提起抗告，不另論述，附此敘明
    。
七、據上論結，應依道路交通案件處理辦法第26條、刑事訴訟法
    第413 條，裁定如主文。
中    華    民    國    98    年    11    月    18    日
                  刑事第四庭    審判長法  官  蕭權閔
                                      法  官  李嘉興
                                      法  官  林水城
以上正本證明與原本無異。
不得再抗告。
中    華    民    國    98    年    11    月    18    日
                                      書記官  林佳蓉


司法院資訊處製作；財團法人民間司法改革基金會備份。
